臺灣高等法院臺中分院民事判決　94年度上字第308號
上　訴　人　丙○○
被　上訴人　甲○○
訴訟代理人　李振祥律師
上列當事人間請求履行契約事件，上訴人對於民國94年8月17日
臺灣彰化地方法院94年度訴字第383號第一審判決提起上訴，本
院於94年11月22日言詞辯論終結，判決如下：
    主      文
原判決除命上訴人應將坐落彰化縣芬園鄉○○段358-75地號、地
目建、面積184平方公尺土地及坐落彰化縣芬園鄉○○段358之76
地號、地目建、面積5平方公尺土地應有部份各 2分之1移轉登記
予李峻輝、乙○○，並各自取得應有部份4分之1部分外，及訴訟
費用之裁判均廢棄。
上開廢棄部分，被上訴人在第一審之訴駁回。
第一、二審訴訟費用由上訴人負擔2分之1，餘由被上訴人負擔。
    事實及理由
一、被上訴人起訴主張：兩造原為夫妻，並於婚姻關係存續中育
    有長女李莉敏、長男李峻輝、次男乙○○；兩造於民國（下
    同） 84年5月23日簽定協議書（下稱系爭協議書），載明上
    訴人願將其所有坐落彰化縣芬園鄉○○段358-66、358-74地
    號土地（下稱系爭分割前土地）應有部分移轉登記予李峻輝
    及乙○○，嗣上開2筆土地於83年10月7日經原法院判決分割
    、並於 84年8月18日經地政事務所登記，上訴人取得分割後
    與上開土地同段358-75、358-76地號之土地（下合稱系爭土
    地），雖經被上訴人屢催，仍遲未辦理系爭土地之移轉登記
    。又系爭協議書雖未記載乙○○、李峻輝可得之應有部分比
    例，然依民法第817條第 1、2項之規定，應推定其為均等，
    即各得應有部分2分之1，爰依協議書之約定，求為命上訴人
    應將系爭土地移轉登記予李峻輝及乙○○，其應有部分各 2
    分之1之判決。
二、上訴人則以：簽訂系爭協議書當日，上訴人於台化公司夜班
    下班，被上訴人竟駕駛計程車搭載上訴人前往律師事務所，
    並於車上恐嚇上訴人，若不簽名將用錢把小孩砸死等語，當
    時上訴人處於極度疲勞、恐慌、無奈下，任由被上訴人口述
    、律師書寫系爭協議書後始簽名。另協議書之意思是上訴人
    願將系爭分割前之土地其所有應有部分其中2分1移轉登記與
    李峻輝及乙○○，而自己保留2分之1所有權。又系爭協議書
    上雖載有系爭分割前土地為被上訴人於兩造婚姻關係存續中
    以勞力所得出資購買等字樣，惟系爭分割前土地係由上訴人
    以新台幣（下同）800,000元向訴外人陳瑞田購買，非如系
    爭協議書中所載均由被上訴人勞力所得，可見系爭協議書所
    載內容非真等語，資為抗辯。
三、原審為上訴人敗訴之判決，上訴人聲明不服，求為判決：(一)
    原判決廢棄。被上訴人在第一審之訴駁回。被上訴人則求為
    判決上訴駁回。
四、經查，被上訴人主張兩造原為夫妻，李峻輝、乙○○為渠子
    女，及兩造簽有系爭協議書，載明上訴人願將系爭分割前 2
    筆土地之應有部分各2分之1移轉登記予李峻輝及乙○○，又
    上開 2筆土地嗣經原法院判決分割，上訴人取得分割後之系
    爭土地等情，為上訴人所不爭執，並有戶籍謄本、協議書影
    本、土地登記謄本等在卷可憑，自均堪信為真實。
五、上訴人雖抗辯稱系爭協議書，係因被上訴人之恐嚇，在其疲
    勞、恐慌、無奈之情況下所簽云云，惟為被上訴人所否認，
    上訴人亦未能舉證以實其說；況系爭協議書為兩造在律師事
    務所中，在律師之見證下所簽立，為上訴人所不爭執，並有
    協議書中見證律師之蓋印為證，衡情縱先前經被上訴人之言
    語威嚇，然上訴人於簽立協議書當時，應係出於自由意識而
    為，否則當可推卻拒絕，是上訴人所辯，尚不足採。再查，
    協議書中固載明系爭分割前土地為被上訴人之工作所得所購
    買，雖上訴人認與事實不符，惟協議書之事項既經兩造協議
    ，往往有所彼此折衷、互作讓步之情況，縱協議內容之記載
    與事實未必全然相符，亦為符合協議當事人意願之結果，此
    部分上訴人之抗辯縱屬實，亦不能間接證明全部之協議書內
    容非真，或係受被上訴人脅迫而為，故此部分亦難採為對上
    訴人有利之認定。
六、茲兩造所爭執者在於協議書中所載：「甲方（上訴人）所有
    彰化縣芬園鄉○○段 358之66地號、358之74地號持份各2分
    之 1，（上開財產係甲乙婚姻關係存續中，乙方勞力所得之
    資金所購買，暫登記在甲方名下）甲方願將上開土地移轉登
    記與李峻輝、乙○○。‧‧‧‧‧‧」之真意，究係上訴人
    願將所有系爭分割前之土地應有部分全部移轉登記，抑或僅
    願將所有系爭分割前之土地應有部分其中2分1移轉登記與李
    峻輝及乙○○，而自己保留2分之1之所有權？兩造爭執甚烈
    。按解釋契約應探求當事人之真意，不能拘泥於所用之詞句
    ，民法第98條定有明文。又解釋當事人之契約，應以當事人
    立約當時之真意為準，而真意何在，又應以過去事實及其他
    一切證據資料為斷定之標準，不能拘泥文字，致失其真意。
    最高法院53年度台上字第2408號判決參照。觀諸上開協議書
    第1項：「甲方（上訴人）所有彰化縣芬園鄉○○段358之66
    地號、358之74地號，持份各 2分之1，（上開財產係甲乙婚
    姻關係存續中，乙方勞力所得之資金所購買，暫登記在甲方
    名下）甲方願將上開土地移轉登記與李峻輝、乙○○。‧‧
    ‧‧‧‧」之記載，及兩造於訂立協議書後之84年6月5日所
    訂立之兩願離婚書第 6項記載：「甲方（上訴人）所有彰化
    縣芬園鄉○○段358之66地號、358之74地號，持份各2分之1
    ，甲方願將上開土地移轉登記與長子李峻輝及次子乙○○共
    同所有（即各持份4分之1），於子成年時辦理過戶。」其「
    持份各2分之1」之記載，係緊接於上訴人所有彰化縣芬園鄉
    ○○段358之66地號、358之74地號之下之情形，暨系爭分割
    前之2筆土地，上訴人應有部份均各僅有 5分之2（見卷附土
    地登記簿謄本）而非 2分之1，如上訴人果欲將社口段358之
    66 地號、358之74地號二筆土地應有部份全部移轉登記，以
    書立協議書及兩願離婚書者均為律師，自應將該二筆土地上
    訴人應有部份若干查明，然後填載，斷無糊塗至不經查明而
    胡亂記載「持份2分之1」之理。雖書立協議書之周平凡律師
    於本院證稱：「依照當時協議書訂立的真意是將358之66 及
    358之 74兩筆土地持分全部要移轉登記予李峻輝、乙○○各
    為二分之一，當時有否拿土地登記簿謄本給我看，因為時間
    太久我也忘記了。再由（上開財產係甲乙婚姻關係存續中乙
    方勞力所得之資金所購買暫登記在甲方名下）來解釋應該是
    指這兩筆土地所有權是乙方勞力所得之資金所購買所以要移
    轉登記予李峻輝、乙○○」等語。然其又稱：「已經10年了
    ，他們當時訂立契約時的情況我也不記得了」等語，足見上
    開協議書記載真意之解釋，為周平凡律師現在個人之見解，
    應以本院所認上訴人係欲以系爭分割前土地2分之1移轉登記
    予李峻輝、乙○○，而自己保留2分之1，較符合兩造立約時
    之真意，如此亦可解釋兩願離婚書第 6項所以記載李峻輝、
    乙○○經移轉後其各持分4分之1，上訴人抗辯應可採信。
七、按協議書當事人有履行協議內容之義務；本件系爭協議書未
    載明李峻輝、乙○○應得之應有部分，依民法第817條第2項
    之規定推定為均等，即李峻輝、乙○○各取得系爭分割後土
    地應有部分4分之1。從而，被上訴人依照系爭協議書，請求
    上訴人移轉系爭土地所有權予李峻輝、乙○○，並各取得應
    有部分4分之1，於法有據，應予准許，其餘超過部分不應准
    許。
八、原審判命上訴人應將系爭土地移轉予李峻輝、乙○○，並各
    取得4分之1部分，並無不合，上訴意旨指摘原判決此部分不
    當，求予廢棄改判，沒有理由，應予駁回。至於被上訴人請
    求超過部分，原判決亦予准許，核有違誤，上訴意旨指摘原
    判決此部分不當，求予廢棄改判，為有理由，應由本院將原
    判決此部分廢棄改判如主文第2項所示。
八、據上論結，本件上訴為一部有理由，一部無理由，依民事訴
    訟法第450條、第449條第1項、第79條，判決如主文。
中　　華　　民　　國　　94　　年　　12　　月　　6 　　日
                    民事第三庭審判長法　官  陳照德
                                    法　官  陳成泉
                                    法  官  曾謀貴
以上正本係照原本作成。
如對本判決上訴，須於收受判決送達後20日內向本院提出上訴書
狀，其未表明上訴理由者，應於提出上訴後20日內向本院提出上
訴理由書（須按他造人數附具繕本）。
上訴時應提出委任律師為訴訟代理人之委任狀。具有民事訴訟法
第466條之1第1項但書或第2項之情形為訴訟代理人者，另應附具
律師及格證書及釋明委任人與受任人有該條項所定關係之釋明文
書影本。
                                    書記官  王瑩澤
中　　華　　民　　國　　94　　年　　12　　月　　7 　　日
                                        　　　　　　　Ｂ
